臺灣高等法院民事判決
108年度勞上易字第50號
上  訴  人  信綺絲織廠股份有限公司

法定代理人  黃榮三  
訴訟代理人  游鉦添律師
被上訴人    吳清池  
訴訟代理人  李進成律師
複代理人    莊頌瑞律師

上列當事人間請求給付退休金等事件，上訴人對於中華民國108
年3月25日臺灣新北地方法院107年度勞訴字第128號第一審判決
提起上訴，本院於110年4月6日言詞辯論終結，判決如下：
    主      文
原判決除確定部分外，關於命上訴人給付被上訴人新臺幣參拾伍
萬貳仟捌佰陸拾捌元本息及該部分假執行之聲請，暨該訴訟費用
部分廢棄。
上開廢棄部分，被上訴人在第一審之訴及假執行之聲請駁回。
第一（確定部分除外）、二審訴訟費用由被上訴人負擔。
    事實及理由
一、被上訴人主張：伊自民國80年11月8日起任職於上訴人公司
    ，84年3月22日轉任職於他公司，同年4月1日返回上訴人公
    司任職。伊在上訴人公司擔任領班職務，於105年7月15日因
    工作受傷，上訴人曾給付伊職業災害（下稱職災）補償金新
    臺幣（下同）69萬1,276元，伊最後工作日為106年1月25日
    。兩造嗣因勞資爭議，於同年2月24日在新北市政府勞工局
    成立調解，上訴人給付伊和解金40萬元，並開立非自願離職
    證明書予伊（下稱系爭調解協議）。系爭調解協議使伊拋棄
    退休金請求權，違反勞動基準法（下稱勞基法）第2章及第6
    章規定，依民法第71條規定，為無效。伊已符合退休資格，
    上訴人應給付退休金予伊。依勞工退休舊制（下稱勞退舊制
    ），伊之年資自80年11月8日起至94年12月31日止，共14年2
    個月，換算為29個基數，以伊核准退休前一個月即95年1月
    份之工資4萬3,537元，依勞基法第55條第1項規定計算，伊
    之舊制勞工退休金（下稱勞退金）為1,262,573元（43,537×
    29＝1,262,573），上訴人於95年1月10日僅給付伊退休金46
    萬2,000元，違反勞工退休金條例（下稱勞退條例）第11條
    第3項規定，短付80萬0,573元（1,262,573－462,000＝800,57
    3）。又依勞基法第59條第2款規定，上訴人得一次給付伊40
    個月之平均工資共174萬1,480元（43,537×40＝1,741,480）
    ，以免除其應負之職災補償責任；扣除上訴人已給付職災補
    償金69萬1,276元及依系爭調解協議給付40萬元，上訴人短
    付職災補償65萬0,204元（1,741,480－691,276－400,000＝650
    ,204）。系爭調解協議之和解金40萬元，係包含加班費、特
    別休假未休工資、職災補償及資遺費之一次和解，未包括伊
    95年前之舊制年資退休金。爰依勞退條例第11條第3項、勞
    基法第10條、第13條、第59條第2款、第55條及第84條之2規
    定，求為命上訴人給付35萬2,868元，及自起訴狀繕本送達
    翌日起至清償日止，按年息5%計付利息之判決（被上訴人起
    訴請求上訴人給付165萬5,597元本息，原審判決上訴人應給
    付被上訴人35萬2,868元，及自107年8月24日起至清償日止
    ，按年息5%計付利息。上訴人不服，提起上訴。被上訴人起
    訴請求超過上開本息部分，經原審判決駁回，被上訴人未聲
    明不服，未繫屬於本院，不予贅述）。答辯聲明：上訴駁回
    。
二、上訴人則以：被上訴人業於94年7月6日選擇以勞退條例之新
    制（下稱勞退新制）作為其退休金制度，兩造於95年1月10
    日約定以46萬2,000元結清被上訴人95年以前之所有年資，
    並分期給付舊制勞退金至99年2月10日止，伊業已全數給付
    被上訴人，被上訴人已結清勞退舊制年資，依勞退條例第10
    條、第11條第3項規定，不得再依勞基法之規定請求退休金
    。被上訴人受傷後於106年1月間離職，伊於同年月24日給付
    被上訴人69萬1,276元，係作為結算退休金之用，並非職災
    補償；伊嗣依系爭調解協議再支付40萬元予被上訴人作為全
    案和解金，被上訴人已不得再向伊請求給付退休金。兩造業
    於系爭調解協議中約定：「3.（按為調解成立內容末項）勞
    方就本勞資關係所衍生之其餘請求權均拋棄，不得再向資方
    提出民事、刑事訴訟或行政檢舉。」被上訴人不得再向伊為
    任何請求。被上訴人於受傷後6個多月即行離職，依其所提
    出亞東紀念醫院（下稱亞東醫院）診斷證明書記載，其有「
    左足壓砸傷合併皮膚缺損、左足第二第三蹠骨閉鎖性骨折」
    等病症，然並無「喪失原有工作能力」，無勞基法第59條第
    2款所定職災補償請求權之適用。伊已給付被上訴人共計155
    萬3,276元（462,000＋691,276＋400,000＝1,553,276），如認
    被上訴人主張之勞退舊制退休金、職災補償為有理由，伊亦
    可依民法第321條規定指定伊已付款項先抵充勞退舊制之退
    休金，再抵充職災補償等語，資為抗辯。上訴聲明：㈠原判
    決不利於上訴人部分廢棄。㈡上開廢棄部分，被上訴人在第
    一審之訴及假執行之聲請駁回。
三、兩造不爭執事項（見本院卷49-51、209-210頁）： 
(一)被上訴人自80年11月8日起至84年3月21日止、84年4月2日起
    至106年1月25日止，任職於上訴人公司，工作年資為25年2
    個月。勞退條例實施後，被上訴人選擇勞退新制並保留舊制
    年資，自80年11月8日起至94年12月31日，依勞退舊制計算
    退休金；自95年1月1日起至106年1月25日，依勞退新制計算
    退休金。
(二)被上訴人於105年7月15日遭受職災，所受傷害為左足壓砸傷
    合併皮膚缺損及左足第二第三蹠骨閉鎖性骨折。
(三)兩造於95年1月10日，約定以46萬2,000元結清95年以前之所
    有年資，上訴人已將上開金額全數給付予被上訴人。
(四)上訴人於被上訴人105年7月15日受傷後，給付69萬1,276元
    予被上訴人；嗣兩造於新北市政府勞工局進行勞資爭議調解
    ，於106年2月24日成立系爭調解協議，上訴人再給付40萬元
    予被上訴人作為全案和解金。
(五)上訴人自95年1月起至106年1月止，依勞退新制，為被上訴
    人按月提繳百分之6之退休金，儲存於勞保局設立之勞退金
    個人專戶。
(六)被上訴人於84年3月22日轉任職於他公司，84年4月1日返回
    上訴人公司任職，轉職至復職期間不足1個月。
(七)上開事實，有亞東醫院診斷證明書、新北市政府勞資爭議調
    解紀錄、勞工保險被保險人投保資料表等可證（見原審卷19
    -23、111-113頁）。
四、本件被上訴人主張上訴人應給付伊如下金額：㈠勞退舊制之
    退休金126萬2,573元（43,537×29＝1,262,573），扣除上訴
    人已給付46萬2,000元，短付80萬0,573元；㈡依勞基法第59
    條第2款規定，上訴人得一次給付40個月之平均工資，以免
    除其應負職災補償責任，金額共174萬1,480元（43,537×40＝
    1,741,480），扣除上訴人已給付69萬1,276元及40萬元，短
    付65萬0,204元（1,741,480－691,276－400,000＝650,204）；
    為上訴人所否認。被上訴人所為主張有無理由，論述如下。
五、關於被上訴人主張上訴人短付勞退舊制之退休金80萬0,573
    元部分：
(一)按勞退條例於93年6月30日公布，並自公布後1年施行；次按依勞退條例第8條第1項前段規定，勞退條例施行前已適用勞基法之勞工，於勞退條例施行後仍服務於同一事業單位者，得選擇繼續適用勞基法之退休金規定。第9條第1項、第2項規定：雇主應自勞退條例公布後至施行前1日之期間內，就勞退條例之勞退金制度及勞基法之退休金規定，以書面徵詢勞工之選擇；勞工屆期未選擇者，自勞退條例施行之日起繼續適用勞基法之退休金規定。勞工選擇繼續自勞退條例施行之日起適用勞基法之退休金規定者，於5年內仍得選擇適用勞退條例之退休金制度。
(二)經查被上訴人自80年11月8日起至84年3月21日、84年4月2日
    起至106年1月25日止，任職於上訴人公司；勞退條例於94年
    7月1日施行後，被上訴人選擇適用勞退新制並保留舊制年資
    ，自80年11月8日起至94年12月31日，依勞退舊制計算退休
    金；自95年1月1日起至106年1月25日，依勞退新制計算退休
    金（詳三、(一)）；則自80年11月8日起至94年12月31日，
    被上訴人之勞退舊制年資共14年2個月，依勞基法第55條第1
    項第1款規定，其勞退金給與為29個基數。上訴人抗辯被上
    訴人勞退舊制結清日94年12月31日前6個月之平均薪資為4萬
    0,100元，伊公司應給付被上訴人之舊制退休金為116萬2,90
    0元（40,100元×29＝1,162,900元），有兩造於94年12月31日
    簽立之「結清舊制年資協議書」可憑（見本院卷105頁）；
    該協議書之上訴人簽名係上訴人本人所簽，為上訴人所自認
    （見本院卷114頁），堪信為真正。
(三)次查上訴人抗辯被上訴人於94年7月6日選擇適用勞退新制並
    保留舊制年資，斯時被上訴人之舊制年資共13年8個月（自8
    0年11月8日起至94年7月6日）；然伊公司於94年7月間，無
    資力一次給付全部勞工舊制退休金，乃先按年資未滿15年者
    ，以勞工每月至少所能領得之薪資（未加計加班費）給付勞
    退金；斯時被上訴人每月至少可領得3萬3,000元，13年8個
    月年資為14個基數，勞退金為46萬2,000元（33,000元×14＝4
    62,000），其餘待其實際退休時再為給付；然伊公司整體勞
    退舊制轉新制之協調過程，至94年12月間方全部完成；伊公
    司就被上訴人自94年7月起至同年12月止尚未計入舊制年資
    部分之6個月期間（此部分期間嗣後仍計入舊制年資，即該
    期間係以單一年資同時給予舊制退休金，有利於勞工，於法
    並無不合），依新制按月提繳「6%工資」之2/3即「4%工資
    」而先行發放部分舊制退休金，被上訴人為9,624元（即斯
    時每月平均工資40,100元×4%×6〈月〉＝9,624元），連同上述
    部分退休金46萬2,000元，合計47萬1,624元（462,000＋9,62
    4＝471,624），於94年12月31日給付與被上訴人等情，業據
    其提出「勞退制度選擇意願徵詢表」、兩造簽立之「結清舊
    制年資協議書」、「事業單位結清年資及無適用舊制勞工領
    回或免設勞工退休準備金全部申請書」（下稱結清年資清冊
    ）及被上訴人所簽立收到現金47萬1,624元之「現金收據」
    為證（見原審卷53頁、本院卷105-109頁），被上訴人陳明
    不爭執上開證物之形式上真正（見本院卷113頁）。再查上
    訴人公司之人事人員即證人甲○○○到場證稱上訴人公司當時
    在做勞退舊制結清申報時，主管機關要求「結清舊制年資協
    議書」必須符合勞基法規定，伊原本做的協議書被退件，被
    上訴人這份協議書是伊重新寫過後傳真給勞工局，勞工局告
    訴伊金額應如何算，也就是伊寫在「結清舊制年資協議書」
    的金額，但實際上給被上訴人的金額是「現金收據」上記載
    的47萬1,624元；結清年資清冊上被上訴人的簽名、蓋章、
    手印（見本院卷107頁）是其本人所為；106年1月25日被上
    訴人退休，伊跟老板說以116萬2,900元（詳五、(二)）減掉
    47萬1,624元，剩下69萬1,276元，伊匯給被上訴人等語（見
    本院卷175-177頁），此有上訴人提出於106年1月24日存入
    被上訴人帳戶69萬1,276元之臺灣中小企業銀行存款憑條可
    憑（見本院卷53頁）；足見上訴人抗辯伊公司應給付被上訴
    人之舊制退休金為116萬2,900元，已於94年12月31日給付被
    上訴人47萬1,624元，另於106年1月24日因被上訴人退休，
    給付69萬1,276元等情，堪以採信。另按依勞基法108年5月1
    5日修正前第2條第4款規定，平均工資謂計算事由發生之當
    日前6個月內所得工資總額除以該期間之總日數所得之金額
    ；被上訴人以其95年1月份之工資4萬3,537元，主張其舊制
    勞退金為126萬2,573元，進而主張上訴人短付其舊制勞退金
    80萬0,573元云云（見原審卷93頁），殊屬無理，顯不足採
    。上訴人已依「結清舊制年資協議書」約定，給付被上訴人
    舊制勞退金116萬2,900元，堪以認定。又上訴人已依系爭調
    解協議給付被上訴人40萬元，被上訴人並未舉證證明上訴人
    有違反勞退條例第11條第3項規定之情事，其請求上訴人再
    給付勞退舊制之退休金，應屬無據。再上訴人另已自95年1
    月1日起，按月依勞退新制提繳被上訴人工資6%至其勞退金
    之帳戶內，有上訴人提出之勞退金提繳費計算清冊可憑（見
    本院卷375頁），附此說明。
六、關於被上訴人主張上訴人短付職災補償65萬0,204元部分：
(一)按勞基法107年11月21日修正前第59條第2款規定：「勞工在
    醫療中不能工作時，雇主應按其原領工資數額予以補償。但
    醫療期間屆滿2年仍未能痊癒，經指定之醫院診斷，審定為
    喪失原有工作能力，且不合第3款之殘廢給付標準者，雇主
    得一次給付40個月之平均工資後，免除此項工資補償責任。
    」係有關勞工醫療期間屆滿2年仍未能痊癒，經主管機關指
    定之醫院診斷，審定為喪失原有工作能力，雇主得一次給付
    勞工40個月之平均工資，以免除職災補償責任之規定，並非
    賦予勞工有權據以請求雇主給付40個月平均工資之職災補償
    。
(二)經查上訴人抗辯被上訴人雖於105年7月15日受傷，惟並無喪
    失工作能力，至106年1月25日仍在伊公司任職等語，業據其
    提出被上訴人105年7月至同年12月之薪資表為證（見原審卷
    187-197頁），為被上訴人所不爭執；而被上訴人並未提出
    其所受傷害經主管機關指定之醫院診斷審定為喪失原有工作
    能力之證明，且勞基法修正前第59條第2款規定並非賦予勞
    工據以請求雇主給付職災補償之請求權基礎，有如前述，被
    上訴人主張依該規定上訴人應給付職災補償，並請求上訴人
    給付短付之職災補償65萬0,204元，應屬無據。　　
七、綜上所述，被上訴人依勞退條例第11條第3項、勞基法第10
    條、第13條、第59條第2款、第55條及第84條之2規定，請求
    上訴人給付35萬2,868元，及自起訴狀繕本送達翌日起至清
    償日止，按年息5%計算之利息，為無理由，不應准許。原審
    就被上訴人上開請求不應准許部分，為上訴人敗訴之判決及
    為假執行之宣告，尚有未洽；上訴意旨指摘原判決此部分不
    當，求予廢棄改判，為有理由。
八、兩造其餘之攻擊或防禦方法及未經援用之證據，經本院斟酌
    後，認為均不足以影響本判決之結果，無逐一詳予論駁之必
    要。併此敘明。
九、據上論結，本件上訴為有理由，依民事訴訟法第450條、第7
    8條，判決如主文。
中　　華　　民　　國　　110 　年　　5 　　月　　11　　日
                  勞動法庭
                      審判長法  官  周祖民
                            法  官  林玉蕙
                            法  官  鄭威莉
正本係照原本作成。
不得上訴。
中　　華　　民　　國　　110 　年　　5 　　月　　13　　日
　　　　　　　　　　　　　  書記官  楊璧華